臺灣高等法院刑事判決　　　　　　　　　　　　　九十年度重上更(四)字第二七九號
　　上　訴　人
　　即　被　告　甲○○
　　選任辯護人　邱朝象
右上訴人即被告因違反貪污治罪條例等案件，不服臺灣臺北地方法院八十三年度訴字
第二七七二號，中華民國八十四年八月三十一日第一審判決（起訴案號：臺灣臺北地
方法院檢察署八十三年度偵字第一三八四六號）提起上訴，經本院判決後由最高法院
第四次發回更審，本院更為判決如左：
    主    文
原判決關於甲○○部分撤銷。
甲○○行使公務員明知為不實之事項，而登載於職務上所掌之公文書，足以生損害於
公眾，處有期徒刑壹年陸月，緩刑肆年。
    事    實
一、甲○○係台北市政府環境保護局衛生稽查大隊技佐，負責水污染、空氣污染、廢
    棄物、噪音等項之檢查及告發業務，為依據法令從事公務之人員。明知其於民國
    （下同）八十一年七月十三日與張世昌、謝森源共同前往台北市環亞大飯店檢測
    放流口水污染情形，其中第一放流口ＰＨ值及溫度均超過標準，判定不合格並開
    立告發單，應處罰鍰新台幣（下同）六萬元，於該飯店在八十二年二月二十三日
    提出陳情函後，同年四月間在該衛生稽查大隊二組辦理有關水污染陳情案件承辦
    人孫美良移原告發單位簽覆之移辦單公文書上查覆內容欄中，明知環亞大飯店陳
    情函文「此次查驗廢水，係在當日中午下班時間，適值本公司廢水處理人員外出
    用膳，為悉於密切配合鈞局官員查驗工作，由大廳主管客務之副理臨時指派一新
    進員工帶領，誤往非本公司放流口內抽樣取水，以致遭受處分」云云，與實情不
    符，竟於該公文書上登載：「一：：：共檢查九個採水口（當時發現未立牌標示
    ，並告知請其申請改善以利採水，該會同人員表示將轉知沈君，並代為簽收）。
    二本案經該公司陳情提出當時會同人員，並非該公司專責人員，不諳該項業務，
    而當時檢查不合格之放流口，亦並非為該公司所申請排放之放流口，而該公司亦
    找專家學者，並委請厚生基金會環保部研究改進，可見該公司不遺餘力做好環保
    ，亦允諾重新規劃設計，本次陳情內容應屬可信。三本案經研議，該次水樣恐含
    有該區域其他之廢污水，應准依該公司所請（按即撤銷告發）」等語，層轉中隊
    長謝銘和，足以生損害於台北市政府環境保護局衛生稽查大隊對上開陳情案處理
    之正確性。嗣該陳情案由承辦人孫美良依該查覆內容認所採水樣恐含有該區域其
    他之廢污水，水樣不具代表性，告發有瑕疵，簽請撤銷而轉呈組長白添富、副大
    隊長傅良枝、大隊長廖耿山等人，又因另查卷內未附採水照片，亦應撤銷等理由
    ，無異議逐層批示撤銷該告發。
二、案經法務部調查局台北市調查處移送台灣台北地方法院檢察署檢察官偵查起訴。
    理    由
一、訊據上訴人即被告甲○○對於其為台北市政府環境保護局衛生稽查大隊技佐，負
    責水污染等項之檢查及告發業務；於八十一年七月十三日與張世昌、謝森源共同
    前往台北市環亞大飯店檢測放流口水污染情形，判定其中第一放流口ＰＨ值及溫
    度均超過標準，而予以開立告發單，該飯店在八十二年二月二十三日提出陳情函
    後，辦理有關水污染陳情案件承辦人孫美良移原告發單位簽覆，伊在移辦單公文
    書上查覆內容欄中，記載「一：：：共檢查九個採水口（當時發現未立牌標示，
    並告知請其申請改善以利採水，該會同人員表示將轉知沈君，並代為簽收）。二
    本案經該公司陳情提出當時會同人員，並非該公司專責人員，不諳該項業務，而
  當時檢查不合格之放流口，亦並非為該公司所申請排放之放流口，而該公司亦找
    專家學者，並委請厚生基金會環保部研究改進，可見該公司不遺餘力做好環保，
    亦允諾重新規劃設計，本次陳情內容應屬可信。三本案經研議，該次水樣恐含有
    該區域其他之廢污水，應准依該公司所請：：：」等情固坦承不諱，惟矢口否認
    有何行使公務員登載不實事項於公文書之犯行，辯稱：伊為基層職員，採水檢測
    時只負責拿桶子採水，同事張世昌化驗，當時張某說有違規，伊就開罰單。伊不
    知該飯店主管業務的沈貴生後來有到場並在檢查表及告發通知單上簽名，而該飯
    店伊是第一次去，當時會同檢查的人員不是專業人員，排放口亦無標示牌，到底
    有無採錯並不清楚，伊完全按照事實來簽覆意見，所為自不構成偽造文書罪云云
    。
二、經查：
  (一)證人即環亞大飯店兼供水組主任沈貴生供稱：環亞飯店共設有九個污廢水放流口
    ，該飯店當初向環保局申請上述九個廢水放流口時曾檢附相關位置圖，衛稽隊官
    員每次來檢查廢水污染時所憑之位置圖及檢查表所載放流口編號均和伊提供予法
    務部調查局臺北市調查處之位置圖內容、編號一樣，廢水污染檢查表影本中數字
    編號應即係伊所提供位置圖放流口之編號，而該飯店四周除上述九個放流口外並
    無其他放流口等語（參見偵查卷附八十三年六月十八日調查局臺北市調查處筆錄
    ，第一八頁反面、第一九頁反面至第二０頁正面）；證人即同往檢查之張世昌亦
    證稱於八十一年七月十三日前往該飯店檢查之流放口計有九個，確係該位置圖所
    示之放流口，並無採錯等語（參見偵查卷附八十三年六月十八日調查局臺北市調
    查處筆錄，第一四頁正面）；又證人即當天帶領衛稽隊官員前往檢查之環亞飯店
    餐飲部領班林義勳亦證稱：伊確實在當天帶領衛稽隊官員至飯店大門外馬路旁靠
    飯店右邊人行道上指認一處放流口，因該放流口有告示牌，故伊才知道等語（參
    見偵查卷附八十三年六月十八日調查局臺北市調查處筆錄，第一一頁反面、第一
    二頁正面）；而沈貴生係當時該飯店之專業人員，其於檢查時分別在水污染檢查
    表、告發通知單上簽名，亦據其於調查局臺北市調查處、檢察官偵查中、原審及
    本院前審審理時供明，並有該水污染檢查表、告發通知單附卷可稽（參見偵查卷
    第三二頁、第三三頁），衡之該檢查表上標明放流口為1.2.3.6.7.，如無所據，
    何由標明？足徵八十一年七月十三日該次檢查之放流口並無錯誤。雖証人林義勳
    於調查局台北市調查處供証稱：伊先陪同檢查人員至飯店大門外馬路旁靠飯店右
    邊人行道上一處有告示牌之放流口後即回飯店大廳，向副理許儒珍報告，由許儒
    珍通知工程部負責人沈貴生出來處理（參見偵查卷附八十三年六月十八日調查局
    臺北市調查處筆錄，第一一頁反面）；另証人沈貴生於調查、原審偵審中亦供稱
    ：「：：：八十一年七月十三日檢查時，我較晚到場，先是由當時大廳副理陪同
    衛稽隊當場自本飯店九個廢水放流口採樣、檢驗」（參見偵查卷附八十三年六月
    十八日調查局臺北市調查處筆錄，第一九頁正、反面）、「八十一年七月十三日
    衛生稽查大隊去時，我不在場，也沒有引導，到場時他們已檢查好了」（參見偵
    查卷附八十三年七月六日訊問筆錄，第六九頁反面）、「我接到通知去後，他已
    採完水樣，我就簽名」（參見原審卷附八十四年三月六日訊問筆錄，第七九頁反
    面）、「採水時我不在場，也不清楚有無照相，當時我下去時在大門口碰到環保
    稽查大隊人員，他們說採水水樣不合格，我去時，他們已採完了」（參見原審卷
    附八十四年五月四日訊問筆錄，第二二一頁反面、第二二二頁正面）等語，互核
    相符，可認該飯店專業人員沈貴生較晚到場，並未全程陪同，然於環亞大飯店提
    出陳情時，卷內之水污染檢查表、告發通知單既有沈貴生之簽名，實已表示伊就
    之前衛生稽查大隊之取水、採樣流程並無異議，且對於該大隊所為之告發通知業
    已允受，亦即在該大隊取水、採樣時雖無主管業務之專業人員陪同，然因主管業
    務之沈貴生嗣後之到場追認，該項取水、採樣即難謂有錯誤之虞；況證人林義勳
    既曾證稱當天帶領官員指認一處放流口，因該放流口有告示牌，故伊才知道等語
    ，足見伊所帶領前往檢驗之放流口，確係環亞飯店之放流口，且為衛生稽查大隊
    採水檢查之第一處廢水放流口，該大隊所採之水樣樣本自不可能誤認；且依卷附
    臺北市事業廢水污染檢查表「現場檢驗」項下之記載，經採樣檢查之放流口順序
    係1.2.3.6.7.，檢驗不合格者則係第一放流口（該編號1.之放流口ＰＨ值為10.
    ，溫度為36.1，超過標準），依前開檢查表所載編號1.之放流口亦與證人林義勳
    所帶領檢查人員至飯店大門外右邊採樣之第一放流口相符，而被告甲○○於原審
    法院勘驗現場時復供稱其確有在編號1.之放流口採水，此有原審法院八十四年三
    月十八日勘驗筆錄在卷可按（參見原審卷第一一六頁），於調查局臺北市調查處
    且稱：伊本來對環亞飯店前述水污染案一直採取告發之立場，且曾對該飯店陳情
    案簽寫答辯書認為採樣無誤，要求維持原處分等語（參見偵查卷附八十三年六月
    十八日調查處筆錄，第八頁正面），則被告明知該編號1.放流口已有立牌標示，
    所採水樣確係環亞飯店所排放之廢水，其採樣並無錯誤，而污染檢查表及告發通
    知單上復均有沈貴生之簽名，猶在前開陳情訴願案件移辦單查覆內容欄登載：「
    一：：：共檢查九個採水口（當時發現未立牌標示，並告知請其申請改善以利採
    水，該會同人員表示將轉知沈君，並代為簽收）。二本案經該公司陳情提出當時
    會同人員，並非該公司專責人員，不諳該項業務，而當時檢查不合格之放流口，
    亦並非為該公司所申請排放之放流口，而該公司亦找專家學者，並委請厚生基金
    會環保部研究改進，可見該公司不遺餘力做好環保，亦允諾重新規劃設計，本次
    陳情內容應屬可信。三本案經研議，該次水樣恐含有該區域其他之廢污水，應准
    依該公司所請」，其故意與客觀事實所應得之結果為相異之判斷，並據此明知為
    不實之判斷而為意見之提供者，自屬不實之登載（最高法院七十二年台上字第六
    ０九六號判決參照）。又承辦人孫美良係據被告甲○○簽覆意見，而簽水樣不具
    代表性，告發有瑕疵，擬予撤銷；顯見被告上開不實之簽覆意見，已影響承辦人
    孫美良之簽擬，其足以生損害於承辦人對上開陳情案處理之正確性，甚為顯然。
  (二)此外，本件復有被告之自白書（偵查卷第一０頁）、環亞大飯店陳情函（偵查卷
    第三六頁至第三八頁）、事業廢水稽查手冊（附於偵查卷證物封套內）、勘驗照
    片二十張（原審卷第一二一頁至第一二四頁）、台北市政府環境保護局處理違反
    水污染防治法拒繳罰鍰案件催繳書（八十一年七月十三日告發，外放於證物袋內
    ）等件在卷可稽，被告甲○○所辯不知沈貴生有在污染檢查表及告發通知單上簽
    名，環亞飯店會同人員確非專業人員，且未豎立標示牌，所採水樣不知有無採錯
    ，伊完全按照事實簽覆意見云云，顯係卸責之詞，不足採信；本件事證明確，被
    告之犯行堪以認定。
三、被告甲○○係台北市政府環境保護局衛生稽查大隊技佐，此業據伊供述在卷，為
    依據法令從事公務之人員，就環亞大飯店陳情案件，是否撤銷原告發，以其為原
    告發人之地位，參與提供意見，在其職務上所掌之移辦單查覆內容欄為不實事項
    之登載，並層轉其長官而行使之，核其所為，係犯刑法第二百十六條、第二百十
    三條行使公務員登載不實事項於公文書罪。其登載不實事項於公文書後持以行使
    ，前者之低度行為為後者之高度行為所吸收，不另論罪。公訴人雖僅就被告使公
    務員登載不實事項於公文書之犯行起訴，而未論及行使行為，惟二者既有事實上
    一罪關係，本院自得併予審究。原審就被告甲○○部分，因而予以論罪科刑，固
    非無見，惟查被告並未牽連犯貪污治罪條例第六條第一項第四款對於主管之事務
    間接圖利罪（詳後述），原審一併予以論科，並從一重之對於主管之事務間接圖
    利罪處斷，自有未合。被告上訴意旨否認全部犯行，指摘原判決不當，雖非全有
    理由，惟原判決關於此部分既有可議，即應予撤銷改判。爰審酌被告甲○○身為
    公務員，竟不知謹慎守法，依法行政，以為人民之表率，竟將不實之事項登載於
    職務上所掌管之公文書上，影響公務員之形象及犯罪後未供承犯行等情及其他一
    切情狀、量處有期徒刑一年六月，以示懲儆。並查被告前未曾受任何有期徒刑以
    上刑之宣告，此有臺灣高等法院檢察署刑案紀錄簡覆表一份附卷可憑，揆諸被告
    身為公務員，竟罹本件不法犯行，固屬非是，但所生損害不重，歷經多年之刑事
    偵審程序，自當知所惕勉而無再犯之虞，本院綜核各情認對被告所宣告上開之有
    期徒刑以暫不執行為適當，爰併予宣告緩刑四年，以啟自新。
四、公訴意旨另以：被告甲○○明知環亞大飯店於八十一年四月十五日水污染檢查不
    合格，同年七月十三日再度檢查亦不合格，依規定應連續處罰，而簽寫如前不實
    判斷之意見，圖利該飯店五百餘萬元云云。惟按犯罪事實，應依證據認定之，無
    證據不得推定其犯罪事實，又不能證明被告犯罪者，應諭知無罪之判決，刑事訴
    訟法第一百五十四條、第三百零一條第一項定有明文。次按事實之認定，應憑證
    據，所謂證據，須適於為被告犯罪事實之證明者，始得採為斷罪資料，如未能發
    現相當證據，或證據不足以證明，自不能以推測或擬制之方法以為裁判基礎；又
    認定不利被告之事實，須依積極證據，苟積極證據不足為不利於被告事實之認定
    時，即應為有利於被告之認定，更不必有何有利之證據，最高法院五十三年台上
    字第二七五０號、三十年上字第八一六號、四十年台上字第八六號分別著有判例
    可資參照。經查該環亞大飯店僅就八十一年七月十三日被告甲○○等所開之告發
    單而為陳情，八十一年四月十五日被告甲○○並未參與檢查，被告甲○○所簽之
    查覆內容，亦係針對環亞大飯店就八十一年七月十三日所開告發單之陳情內容而
    為，有該環亞大飯店陳情函、八十一年四月十五日台北市事業廢水污染檢查表及
    甲○○簽覆內容可資佐証，是被告甲○○僅係針對八十一年七月十三日之水污染
    檢查有登載不實事項於公文書之情形，並不包括八十一年四月十五日之水污染檢
    查，此部分自無圖利環亞大飯店可言。至於被告甲○○就八十一年七月十三日前
    往環亞大飯店檢查水污染而開立告發單，針對環亞大飯店之陳情案，在移辦單上
    為不實事項之登載外，是否尚有圖環亞大飯店免予受六萬元罰鍰之利益乙節；經
    查，依台北市政府環境保護局八十一年三月頒佈之「擴大勤教勤務檢討及規定」
    ：(1)執行採水時應會同事業單位負責人或廢水處理負責人。(2)凡執行採水勤務及
    取締告發案件一律要拍照取證。(3)拍照時應將會同人員及在放流口採水的動作一
    齊拍照，作為以後陳情、訴願有異議時之證明依據。(4)受理陳情案件，原告發人
    應針對陳情理由，逐項依事實及法令規定並提出照片等佐證資料答辯。(5)凡經陳
    情、訴願案件，原告發人提不出採證照片，一律以程序不合法不予處分或撤銷原
    處分（參見原審卷第一九一頁至第一九三頁）；本件八十一年七月十三日採水檢
    驗程序，事後檢查並無上開採水之照片，此有台北市政府環境保護局衛生稽查大
    隊八十五年四月二十七日北市環稽壹字第四七二０號覆函在卷足憑（參見本院上
    訴卷第八九頁至第九０頁），且訊之被告及當時共同前往採水檢測之證人張世昌
    、謝森源亦均陳稱記不得當時有無拍照等語（參見本院上更(二)卷附八十九年二月
    二十五日訊問筆錄，第七六頁），則依前揭台北市政府環境保護局之規定，本件
    採水檢驗程序原本即有瑕疵而不應告發處罰；嗣後環亞大飯店陳情而獲撤銷處罰
    ，在客觀上並未圖得不法利益，被告亦無圖利環亞大飯店之可能，故被告在撤銷
    原處分過程中所簽寫之不實答辯意見，難謂有圖利環亞大飯店免受六萬元之處罰
    。綜上所述，被告甲○○被訴之此部分犯罪尚屬不能証明，因公訴人認此部分與
    前開論罪部分為單純一罪或有牽連犯裁判上一罪關係，故不另為無罪之諭知，併
    予敘明。
五、據上論斷，應依刑事訴訟法第三百六十九條第一項前段，第三百六十四條，第二
    百九十九條第一項前段，刑法第二百十六條、第二百十三條、第七十四條第一款
    ，判決如主文。
本案經檢察官郭文東到庭執行職務。
中    華    民    國      九十一    年       三       月      十二      日
                                臺灣高等法院刑事第九庭
                                    審判長法  官  李  文  成
                                          法  官  官  有  明
                                          法  官  周  盈  文
右正本證明與原本無異。
如不服本判決應於收受送達後十日內向本院提出上訴書狀，其未敘述上訴之理由者並
得於提起上訴後十日內向本院補提理由書（均須按他造當事人之人數附繕本）。
                                          書記官  余  姿  慧
中   華    民    國      九十一      年       三       月     十二      日
附錄：本案論罪科刑法條全文
刑法第二百十三條：
公務員明知為不實之事項，而登載於職務上所掌之公文書，足以生損害於公眾或他人
者，處一年以上七年以下有期徒刑。
刑法第二百十六條：
行使第二百十條至第二百十五條之文書者，依偽造、變造文書或登載不實事項或使登
載不實事項之規定處斷。
